臺灣高等法院臺中分院民事判決
109年度上易字第562號
上  訴  人  黃崑山  
被 上訴 人  范世榮  
上列當事人間請求損害賠償等事件，上訴人對於中華民國109年8
月25日臺灣彰化地方法院109年度訴字第694號第一審判決提起上
訴，本院於110年4月14日言詞辯論終結，判決如下：
    主  文
上訴駁回。
第二審訴訟費用由上訴人負擔。
    事實及理由
壹、被上訴人主張：上訴人於原審附表（下稱附表）所示時間、
    地點，對被上訴人、被上訴人已過世父母○○○、○○○公然侮辱
    、誹謗，經原審法院刑事庭以108年度易字第662號判處拘役
    30日確定，上訴人之行為不僅貶損被上訴人的名譽及社會評
    價，更讓被上訴人對已過世父母深感愧疚、不孝。爰依民法
    第195條規定，請求：㈠上訴人賠償新臺幣（下同）20萬元，
    及自起訴繕本送達之翌日起至清償日止，按年息百分之5計
    算之利息。㈡上訴人於收受判決後10日內應於聯合報、中國
    時報、自由時報、蘋果日報登報道歉、書面道歉、網路貼文
    道歉等語（原審判決命上訴人給付5萬元本息，並駁回其餘
    之訴。上訴人就其敗訴部分，提起上訴。被上訴人就其敗訴
    部分，未提起上訴，已告確定）。並答辯聲明：上訴駁回。
貳、上訴人則以：否認伊有講附表編號3「頭髮光光」等語。又
    本件行為地點在兩造住處，非公眾往來人群聚集之場所，請
    審酌上訴人一家長期受被上訴人欺凌、長期隱忍，致失控爆
    發本件不良行為，伊於刑事庭及原審均有表達歉意，也受到
    刑事處罰，對照被上訴人另案對伊妨害名譽之原審法院彰化
    簡易庭108年度彰小字第613號（下稱613號）民事小額判決
    情節及結果，本件伊所為實際加害情形及被上訴人被害程度
    非屬重大，原判決命伊賠償5萬元實屬過高，請求酌減為3萬
    5千元等語置辯。並上訴聲明：㈠原判決判命上訴人給付逾3 
    萬5千元本息部分廢棄。㈡前開廢棄部分，被上訴人在第一審
    之訴駁回。
參、被上訴人主張其父○○○於73年8月21日過世，其母○○○於99年1
    月22日過世，上訴人竟於原審判決附表所示時間、地點，對
    被上訴人、被上訴人已過世父母公然侮辱、誹謗，並經原審
    法院刑事庭以108年度易字第662號判處拘役30日確定等情，
    上訴人除否認有講附表編號3「頭髮光光」等語外，對於其
    餘事實均不爭執，並經本院調取上開刑事案卷審核無訛。而
    上訴人確有於附表編號3之時、地，講出「頭髮光光」等語
    ，業經被上訴人提出錄影光碟為證，並經臺灣彰化地方檢察
    署檢察事務官勘驗詳確，此有該署107年度交查字第352號偵
    查案卷可資參佐（下稱交查卷，見該卷第13-34頁），堪信
    實在。上訴人空言否認，自不可採。據上，被上訴人上開主
    張，洵屬有據，堪予採信。
肆、按因故意或過失，不法侵害他人之權利者，負損害賠償責任
    ；不法侵害他人之身體、健康、名譽、自由、信用、隱私、
    貞操，或不法侵害其他人格法益而情節重大者，被害人雖非
    財產上之損害，亦得請求賠償相當之金額，其名譽被侵害者
    ，並得請求回復名譽之適當處分，民法第184條第1項、第19
    5條第1項分別定有明文。又名譽有無受損害，應以社會上對
    個人評價是否貶損作為判斷之依據，苟其行為已足使他人在
    社會上之評價受到貶損，不論其為故意或過失，均可構成侵
    權行為，其行為不以廣佈於社會為必要，僅使第三人知悉其
    事，亦足當之（最高法院90年台上字第646號判決參照）。
    又按我國傳統文化素以慎終追遠著稱，宗族傳承莫不以敬天
    法祖為本，崇仰先人緬懷祖澤為社會上普遍之風俗習慣，並
    形塑為國民個人間重要人格要素之文化特色。此觀之我國刑
    法第312條特別規定對已死之人公然侮辱或犯毀謗罪之處罰
    ，並得由已死者之配偶、直系血親等人提起告訴（刑事訴訟
    法第234條第5項參照）即明。是誹謗他人之先人如同否定其
    後世子孫或其配偶之人格尊嚴，自屬對其等之其他人格法益
    之不法侵害而情節重大。經查，上訴人確有於附表所示時、
    地，以附表指摘及謾罵內容，對被上訴人、被上訴人已過世
    父母公然侮辱、誹謗，並經法院判處罪刑確定，自已侵害被
    上訴人之名譽及其他人格法益，且情節重大。依前開說明，
    被上訴人依民法第195條第1項規定，請求上訴人賠償非財產
    上之損害，自屬有據。
伍、又按慰藉金之賠償須以人格權遭遇侵害，使精神上受有痛苦
     為必要，其核給之標準固與財產上損害之計算不同，然非
    不可斟酌雙方身分資力與加害程度，及其他各種情形核定相
    當之數額（最高法院51年台上字第223號判決參照）。所謂
    相當，應以實際加害情形與其名譽影響是否重大，及被害者
    之身分地位與加害人經濟狀況等關係定之（最高法院47年台
    上字第1221號判決參照）。經查，被上訴人為52年1月6日生
    ，學歷為高職肄業，為退休貨車司機，107、108年度申報所
    得分別為8,555元、4,119元，財產總額為110萬3618元；上
    訴人為70年9月28日生，教育程度為高職畢業，經營麵店，1
    07、108年度申報所得分別為3萬137元、7萬3,045元，無其
    他財產等情，業據兩造陳明在卷，並有兩造稅務電子閘門財
    產所得調件明細表可參（見原審卷第35-48、127頁）。審酌
    上訴人為誹謗被上訴人先父○○○、先母○○○及被上訴人，其所
    述內容之嚴重性，及該言論對身為子女之被上訴人所造成之
    精神上痛苦、難堪與憤怒，暨自○○○、○○○先後於73年8月21
    日、99年1月22日過世，迄107年10月14日上訴人侮辱之時，
    分別已逾34年、8年，鄰里對故人之記憶已因時間經過而部
    分淡逝，與上訴人對被上訴人施以誹謗、公然侮辱之時、地
    ，所造成被上訴人名譽權及其他人格法益之侵害程度，再核
    以兩造之財產、身分、地位及經濟狀況等關係定之，認被上
    訴人請求之非財產損害應以5萬元為相當。上訴人雖以前詞
    抗辯5萬元過高云云，但查，本件行為地點均在被上訴人住
    所門口及前方道路，此有錄影畫面翻拍照片可憑（見交查卷
    第23-34頁），自屬公眾往來之場所；又兩造間之其他諸多
    訟爭及紛爭，並無法正當化上訴人之本件行為；另613號乙
    案係被上訴人侵害上訴人之名譽權，未涉及祖先故人之誹謗
    、公然侮辱，案情與本件不同，亦無法比照。是以上訴人執
    此抗辯5萬元過高云云，並不可採。
陸、綜上所述，被上訴人依民法第195條第1項規定，請求上訴人
    給付5萬元，及自起訴狀繕本送達之翌日即109年6月11日起
    （見原審卷第57頁）至清償日止，按年息百分之5計算之利
    息，自屬正當，應予准許。從而，原審為上訴人敗訴之判決
    ，理由雖略有不同，但結論並無二致，仍應予維持。上訴論
    旨指摘原判決不當，求予廢棄改判，為無理由，應駁回上訴
    。
柒、本件事證已臻明確，兩造其餘之攻擊或防禦方法及所用之證
    據，經本院斟酌後，認為均不足以影響本判決之結果，爰不
    逐一論列，附此敘明。
捌、據上論結，本件上訴為無理由，判決如主文。
中　　華　　民　　國　　110 　年　　4 　　月　　28　　日
                  民事第四庭  審判長法  官  林慧貞
                            　      法  官  王怡菁
                        　          法  官  莊嘉蕙
正本係照原本作成。                        　   
不得上訴。      　    
 　　　　　　　　　　　　　      　 書記官  高麗玲
中　　華　　民　　國　　110 　年　　4 　　月　　29　　日